臺灣臺南地方法院民事判決　　　　　　　 95年度訴字第471號
原　　　告　丙○○○保險股份有限公司
法定代理人　白素輝
訴訟代理人　子○○
　　　　　　己○○
被　　　告　甲○○
　　　　　　辛○○
　　　　　　戊○○
上列當事人間請求給付承攬報酬事件，經本院於民國96年6月1日
言詞辯論終結，判決如下：
    主  文
原告之訴及假執行之聲請均駁回。
訴訟費用新台幣壹萬壹仟陸佰玖拾貳元由原告負擔。
    事實及理由
甲、程序方面：
一、本件被告戊○○經合法通知，未於言詞辯論期日到場，核無
    民事訴訟法第386條所列各款情形，爰依原告之聲請，由其
    一造辯論而為判決。
二、按訴狀送達後，原告不得將原訴變更或追加。但擴張或減縮
　　應受判決事項之聲明者，不在此限。民事訴訟法第255條第1
  　項第3款定有明文。本件原告提起本訴原聲明請求：「被告
　　應給付原告新台幣（下同）1,078,719元，及被告甲○○、
　  辛○○自民國95年1月19日起至清償日止，按年息百分之
    5計算之利息；被告戊○○自支付命令送達翌日起至清償日
    止，按年息百分之5計算之利息」，嗣於訴狀送達後，又更
    正請求為「被告應連帶給付原告1,078,519元，及自民國95
    年1月19日起至清償日止，按年息百分之5計算之利息」，核
    其請求，為訴之聲明之擴張，依上開說明，應予准許，合先
    敘明。
乙、得心證之理由：
一、本件原告起訴主張：
（一）被告甲○○於92年12月1日起擔任原告所屬業務人員，負
      責保險招攬工作兩造間訂有承攬契約書，其中第2條第3項
      及第5條第1項分別約定：「乙方（即被告甲○○）所承攬
　　　之保險契約若有無效、經撤銷、解除或中止等事由致保險
　　　契約失其效力且甲方（即原告）已退還要保人所繳保險費
　　  時，乙方不得請領該承攬報酬，已收受之承攬報酬應即返
　　　還甲方。」、「本契約之條款、相關附件各項約定或辦法
　　　均為本承攬契約之構成部分。甲方因業務需要，得隨時修
  　　訂本契約之附件各項約定或辦法，但應於營業場所揭示，
　　　始得適用。」，即原告依前開承攬契約約定前已於93 年
　　　11月25日所公佈之「94年菁英會議競賽辦法」，被告甲○○自應依約遵守。然查被告甲○○所招攬之第00000000號
　    、第00000000號、第00000000號、第00000000號、第0000
      0000號、第00000000號、第00000000號、第00000000 號
      、第00000000號、第00000000號等如附表所示之10份保單
      （，因要保人撤銷契約，經原告返還保費予要保人在案，
　　　被告甲○○因上開保險契約撤銷所溢領之承攬報酬、「業
　　　績獎金」、「菁英會議獲獎資格相關費用」等共計
  　　1,078,519元，應依系爭承攬契約及競賽辦法肆、會員規
　    定、第八條之規定「競賽期間內因契約撤銷或解除或契約
      變更或其他可歸責於舉績同仁等因素，應自競賽業績扣除
      ，日後若發現影響會議資格者，相關費用及榮譽將予扣回
      」應予返還。另其餘被告則皆於92年9月間簽立員工保證
      書，保證被告甲○○於服務期間，恪遵政府法令暨原告各
      種公司規章，如有任何違背之情事或其他侵害原告或第三
      人之行為，致原告蒙受損害或損失時，願負連帶保證責任
      ，無條件立即如數賠償，並願放棄先訴抗辯權，自應就同
      一債務內容，對原告負全部履行責任。為此，原告曾函促
      被告等於95年1月18 日前返還前開款項，被告甲○○、蘇
      美雲於同年月15日收受，迄仍拒不給付。
（二）被告甲○○向保戶壬○○招攬「保誠樂利終身保險」及「
      保誠富裕終身保險」保險契約，告知保戶壬○○投保二年
      後辦理解約，可頜取比銀行定存還高之利息，其中包括第
      一年及第二年保戶繳費復，業務員退還保戶佣金各
      144,000元，再加上「保誠樂利終身保險」第二保單周年
      所得頜取之生存保險金20萬元後，再將係爭二張保單解約
      後可領取保單價值準備金783,026元，共可領得271,026元
      。惟實際上係爭保險契約於第二年度末辦理解約時，所可
      領得解約金僅僅537,400元，並非保單價值準備金783,026
      元，而依保險法第119條第1項後段之規定，「解約金不得
      少於要保人應得保單價值準備金之四分之三」，其中差價
      係彌補保險公司因解約所造成之行政費用及因保險公司因
      給付解約金而將未到期資產提前解約所產生之成本。因此
      ，被告甲○○陸續以此種相同方式陸續誘導保戶投保，已
      嚴重影響保戶之權益。況保險業務員亦不得對要保人以退
      佣方式招攬保險。
（三）按業務員招攬保險時，不得有「就影響要保人或被保險人
      權事項為不實之說明或不為說明」及「對要保人或被保險
　　　人以錯價、放佣或其他不當折減保險費之方法為招攬」之
　　　情事，保險業務員管理規則第19條第1項第1款及第4款訂
      ，況被告甲○○所簽訂之承攬契約附件二「承攬業務人員
      招攬行銷管理規章」第二章第(12)亦有約定：「承攬人員
　　　應正確解釋保險商品及保單條款，不得以保費回扣、非保
　　　單之利益、誇大不實之話術或其他不正當之行為促使他人
　　　購買保險、轉換保單、解約，或造成保單停 (失)效或退
  　　保等」，被告甲○○既依保險業務員管理規則通過保險業
　    務員資格考取得保險業務員執照，即有本於前述法令規攬
      保險之義務與責任。今被告甲○○以不實引人錯誤之招攬
      保險，侵害保戶之權益，實已違反法令要求保險業所應遵
      循之最低行為規範，被告甲○○竟辯稱此種方式主管指導
　　　，顯屬雅諉之詞，實不足採!
（四）綜上所述，被告甲○○因不實招攬，致原告將係爭保險契
      約撤銷並退還保費予各該保戶，前原告給付被告甲○○之
      佣、獎金及出國團費，總計1,078,519元自應依承攬契約
      第2條第3項、第5條及保誠執920374號「93年菁英會議競
      賽辦法」壹、五之規定如數返還。
（五）聲明：告等應連帶給付原告1,078,519元整及自95年1月19
      日起至清償日止，按年息百分之五計算之利息。並願供擔
      保，請准宣告假執行。
二、被告甲○○、辛○○則以：被告甲○○當時是新進人員，每
    天上午由公司處經理乙○○及區經理癸○○教導早課等相關
　　保險業務事項，及如何推銷此份保險商品完全沒有經驗，因
　  此其上司戊○○及同事丁○○、區經理癸○○及處經理等人
    叫其只管努力找客戶，待找到客戶後再由她們負責向客戶解
　　說此份保險商品的投資利潤，比存在銀行的利息還高，且只
　  要二年就可以全部領回。其完全是照公司指示去做，競賽辦
    法的獎勵出國，對其而言，並無誘因，其已將佣金退給客戶
    ，公司為本件請求，並不合理等語，資為抗辯。
三、被告戊○○則經合法送達未到庭，亦未提出任何證據資料供
    本院參酌。
四、本件經依民事訴訟法第270條之1第1項第3款規定，整理並協
    議兩造不爭執事項暨簡化爭點為：
（一）兩造不爭執事項：
　　1.被告甲○○於92年12月1日起擔任原告公司所屬之業務人
　　　員，負責保險招攬工作。
　　2.被告甲○○對於原告於95年11月24日所提出之系爭保單明
　　　細表（如附件）並不爭執，且該明細表所載之系爭保單佣
　　　金、獎金均已匯入被告甲○○於原告公司之薪資帳戶。
　　3.被告甲○○因招攬之系爭保單符合原告公司93年菁英會議
      競賽辦法貳、一、(一)、(B)四個月達成總保費150萬元，
      且承保件數達10件以上之規定，而免費參加至上海高級會
      員團，原告並支付團費29,800元。
　　4.被告戊○○及辛○○皆於92年9月間與原告簽訂員工保證
　　　書，保證被告甲○○於原告公司服務期間，恪遵政府法令
　　  暨原告各種公司規章，如有任何違背之情事或其他侵害原
　　  告或第三人之行為，致原告蒙受損害或損失時，願負連帶
　    保證責任，無條件立即如數賠償，並願放棄先訴抗辯權。
（二）兩造爭執事項：
　　　被告甲○○是否遵守法令？及原告公司之規定招攬系爭保
　　  險？
五、按行使權利，履行義務，應依誠實及信用方法，民法第148
    條第2項定有明文。又所謂誠實信用之原則，係在具體的權
    利義務之關係，依正義公平之方法，確定並實現權利之內容
    ，避免當事人間犧牲他方利益以圖利自己，自應以權利人及
    義務人雙方利益為衡量依據，並應考慮權利義務之社會上作
    用，於具體事實妥善運用之方法（86年度台再字第64號、93
    年度台上字第1948號判決意旨參照）。經查：原告主張如附
    件所示之保單要保人，皆為被告甲○○所招攬，且已於保單
    生效後二年與原告解除契約，原告並已退還該等要保人之前
    繳交之全部保險費，及被告與原告簽訂之承攬契約書第2條
    第2項規定：「乙方所承攬之保險契約若有無效、經撤銷、
    解除或終止等事由至保險契約失其效力且甲方已退還邀保人
    所繳保險費時，乙方不得請領該承攬報酬，已收受之承攬報
    酬應即退還甲方，乙方離職後亦同」等情，業據原告提出承
    攬契約書1份、人壽保險與附加契約要保書5份為憑，固堪信
    為真實。惟查：
（一）據證人庚○○到場證稱：「（當初公司教導使用之表格Ｂ
      +Ｃ內容為何？）是公司上早課的那一份，是指人壽保險
　    ，當時公司是說要我們告訴客戶保證兩年或一年後，客戶
      可以選擇繼續繳，或贖回，贖回可保證至少有年息百分之
      四以上之利息，比一般定存要高。後來我們發覺不對是因
      為公司當時是教我們算給客戶，要贖回的話，是領回保單
      價值準備金，但是後來客戶要贖回時，公司卻是以解約金
      算給客戶，這與原本主管跟我們說的就有價差將近兩成，
      這樣造成客戶想贖回，就會有兩成價差的損失。」、「（
      這都是上早課時教的？）是的。」、「（所以公司有很多
      人有此問題？）是的。」、「（後來我們跟公司的誤會是
      在解約金與價值準備金的差異？）是的，我的客戶都是我
      的主管親自與客戶當面談的。」、「（後來有無跟台南分
      公司主管談過？）有的，我也是有損失，是一個公司業務
　    人員呂先生說要出面解決，他說因為公司政策在93年時改
      變，所以客戶領不到保單價值準備金。」、「（乙○○上
      課是在何時？）92年底。我92年底進公司時就有。」、「
　    （你的客戶解約也是因上述原因？）是的，因為我的客戶
      也有保單價值準備金與解約金價差的損失問題。後來公司
      就無息退還客戶全部保費，但是當初我們領到的保費一定
      成數的獎金，都給客戶當作利息，現在客戶解約，又來跟
      我們要，並不合理。」、「（把錢退還給客戶當利息，是
      不是公司經理教的？）是的，是上早課時教的。私底下也
　    有講。是乙○○和癸○○主導。乙○○要我寫切結書說我
      與客戶之間的保單糾紛是我們之間私人的財務糾紛，與公
      司無關。但其實我的客戶原先與我都不認識，是我在銀行
      設會招攬，再由主管癸○○親自陪同我去招攬。」、「（
　    營業站富華的主管乙○○和富貴的主管都對這件事很清楚
      嗎？）是的。他們都有一起上課。」、「（當初有把錢退
      給客戶當利息的情形為何？請詳述。）主管說即使客戶繳
　    不起保費，要贖回的話，至少以保單價值準備金來計算，
      再加上公司給業務員的獎金，這樣至少有百分之四以上之
      利息，比一般定存還高。」、「（當時有沒有覺得奇怪，
      獎金退給客戶你要賺什麼？）當時公司有競賽，如果達到
　    一定業績可以出國，我們每期都要核定業績，所以這樣也
      可以幫助我保住業績。」、「（當時乙○○、癸○○上課
      時有沒有說客戶退保時，獎金要還給公司？）沒有。」等
      語（見本院96年5月14日言詞辯論筆錄）；另證人癸○○
      到場亦證稱：「（險種B加C的保險是否是證人證人癸○○
　　　、證人乙○○指導招攬原則？）是照公司規定，分10、15
　　　、20年期的商品，我們有上早課，是對我們單位即丙○○○復華通訊處的全部的人員上早課。」、「（當時有無指
　　　導可以跟客人說兩年即可解約？）這個因為有牽涉到策略
　　　性，因為我們有出國比賽的獎勵方案，我沒有對被告甲○○講，但是我有說短期間可以跟保戶說繳兩年，兩年後如
　　　果要繳可以繼續繳，若不要繳，可以解約拿回應當的權利
　　　，辦理贖回，贖回拿回來的金額電腦有解約金的數據。」
　　　、「（你有沒有跟我說兩年解約拿回來的是電腦解約金的
　　　數據這件事？）我沒有單獨跟被告說這個商品，我是上課
　　　的時候在電腦旁邊打出來。」、「（有無說不是解約金，
  　　而是保單準備金？）那不是我說的，是丁○○說的。」等
　　　語（見本院95年7月7日言詞辯論筆錄）足見被告主張原告
　　　設於台南市富華營業站即被告甲○○服務單位主管乙○○
　　　上早課時有告知被告及其他學員，如客戶投保兩年後解除
  　　契約，可領取保單價值準備金，加上公司給業務員的獎金
　　　亦於投保當初退給要保人，要保人領取之金額必高於一般
　　  定存等情為真。
（二）另據證人即被告當初服務單位主管乙○○於被告詢問：「
      當初說傭金可以退給客人，時間到可以拿利息，利息部分
　　　是誰要負擔？」時，亦不諱言：「（客戶兩年後，可以選
　　　擇不繳，是否就是解約？）是的。解約的話，公司要給客
  　　戶價值準備金，不是全部的保險費，保單契約裡面都有寫
　　　的很清楚。如果加上業務員的獎金的話，就會相當於兩年
　　　的保險費以及百分之二的利息，會比客戶放在定存還高一
  　　些。」等語，則被告辯稱其告知保戶可以在投保二年後選
　    擇退保即解除契約，並可領回保單價值準備金，加上被告
      自公司領取之獎金亦退還客戶，保戶領取之數額將高於銀
      行定存利息，均係其服務單位主管所教導等情，即堪信為
      真實。
（三）雖證人乙○○又稱：「我是公司處經理，我們公司已經將
      保費退給客戶，獎金要退給公司。價值準備金可能不夠，
　　　我們有說客人在兩年後可以選擇要繳，或不要繳，如果不
　　　繳可以把業務員的獎金、裁補（這是指業務員的底薪，比
　　　如說業績的一點五的底薪）、年終獎金，我們當初有這樣
  　　教。因為當時有出國的比賽，被告甲○○也有出國。當初
　　　有說可以退給客人百分之二的利息，這利息由業務員的上
　　　開獎金去支付，但是這部分客人不知道，業務員知道。」
  　　、「（業務員賺什麼？）出國，團費就要六、七萬，業績
　　　，如果業績不達到一定標準的話，考核就會被裁員。我們
　　　好增員，出國是個榮譽。」、「（退傭是否會賠錢？）那
　　　是公司發的獎金。被告等於是沒有領而已，這也是被告當
　　　初自己願意，我們當初也沒有強迫他們去賣。」等語（同
　　　上95年7月7日言詞辯論筆錄），但證人乙○○因指導其站
　　　下業務員以上開方式招攬保險，致許多要保人於保險契約
　　　生效後二年解除契約，原告公司乃對證人乙○○懲處，則
  　　證人乙○○於本件即涉有利害關係，其所為證詞有偏袒原
　    告之嫌，且所稱客戶所賺取高於銀行定存利息約百分之二
      之利潤，係由業務員即被告之獎金、裁補（指業務員之底
      薪）、年終獎金負擔，則業務員於原告公司根本無利可圖
      ，衡之常情，若業務員於上早課時有被如此告知，當不至
      於貿然行之，故證人庚○○陳稱「當時乙○○、癸○○上
      課時並沒有說客戶退保時，獎金要還給公司」等語為真實
      。更何況原告請求被告返還範圍尚且包括被告已經交付予
      客戶之第一期獎金（即一般要保人所熟知之退佣），則被
      告不僅無利可圖，還必須自掏腰包才能達到其主管當初所
      指導「使其客戶賺取高於銀行定存百分之二之利息」之目
      標，至此，被告所賺的卻不過是「精英競賽辦法」所獎勵
      的出國旅遊行程而已，對被告顯然不公平。
（四）綜上，原告與被告簽訂之承攬契約書第2條第2項固有規定
      ：「乙方所承攬之保險契約若有無效、經撤銷、解除或終
      止等事由至保險契約失其效力且甲方已退還邀保人所繳保
      險費時，乙方不得請領該承攬報酬，已收受之承攬報酬應
      即退還甲方，乙方離職後亦同」等語，惟被告告知要保人
      於二年後解約可領取高於銀行定存之利益，既係經原告公
      司委任派於各地方營業站之最高主管所指導，被告辯稱其
      以為係公司之政策等語，即堪採信。而被告主觀上既以原
      告公司之授權向客戶為上開方式之招攬，客觀上亦有使第
      三人相信該招攬方式係原告公司所授權，則原告公司以被
      告甲○○招攬方式係違反公司規定為由，請求被告甲○○
      返還系爭承攬報酬，有違反誠實及信用原則，對於被告甲○○顯不公平，應無理由。
六、綜上，原告請求被告甲○○返還系爭承攬報酬，為無理由，
    已如前述，被告辛○○、戊○○為其保證人，保證債務為從
    債務，主債務既不存在，保證債務亦無從附麗。從而，原告
    本於承攬契約及保證關係請求被告等連帶給付原告1,078,
　　519元整及自95年1月19日起至清償日止，按年息百分之五計
　  算之利息，為無理由，應予駁回。其假執行之聲請，亦失所
    附麗
七、末按法院為終局判決時，應依職權為訴訟費用之裁判；又訴
    訟費用，由敗訴之當事人負擔，民事訴訟法第87第1項、第
    78條分別定有明文。本件原告之訴為無理由，訴訟費用
    11,692元自應由原告負擔。
八、因本案事證已臻明確，兩造其餘主張陳述及所提之證據，均
    毋庸再予審酌，附此敘明。
九、據上論結，本件原告之訴為無理由，依民事訴訟法第385條
    第1項前段、第87條第1項、第78條，判決如主文。
中　　華　　民　　國　　96　　年　　6　　月　　15　　日
                  民事第二庭    法　官　李杭倫
以上正本係照原本作成
如對本判決上訴，須於判決送達後20日內向本院提出上訴狀
中　　華　　民　　國　　96　　年　　6　　月　　15　　日
                                書記官　蔡曉
